【裁判字號】    99,台上,59
【裁判日期】    990114
【裁判案由】    排除侵害
【裁判全文】
最高法院民事判決                九十九年度台上字第五九號
上  訴  人  愛貓園有限公司
法定代理人  乙○○○
訴訟代理人  柯清貴律師
被 上訴 人  甲○○○○○○○.
上列當事人間請求排除侵害事件，上訴人對於中華民國九十八年
五月二十六日台灣高等法院第二審判決（九十五年度智上字第二
八號），提起上訴，本院判決如下：
    主  文
上訴駁回。
第三審訴訟費用由上訴人負擔。
    理  由
本件上訴人起訴主張：伊於民國九十四年六月一日取得如第一審
判決附圖所示「黃金貓及圖」商標（下稱系爭商標）之註冊，指
定使用商品分類為第二十九類豬肝等製品及第三十一類動物飼料
等商品，權利期間自九十四年六月一日至一百零四年五月三十一
日。詎被上訴人未經同意或授權，於九十四年十月十九日以「黃
金貓」作為營利事業登記名稱「黃金貓寵物用品店」之特許部分
，並向台北市建設局商業管理處申請營利事業登記，經營各類「
飼料零售業」、「寵物用品零售業」及「國際貿易業」等業務，
非但登記之名稱與系爭商標相同，且其營業項目「飼料零售業」
、「寵物用品零售業」之部分，亦與系爭商標指定使用之商品完
全相同或類似，均足使消費者混淆誤認。又被上訴人之商號招牌
、名片上均印製「黃金貓」字樣，且於廣告宣傳單上除有「黃金
貓」字樣外，更有貓飼料、貓砂、寵物百貨等與系爭商標指定使
用之商品相同或類似之商品，均足使消費大眾產生混淆誤認等情
，依商標法第六十一條第一、三之規定，求為命被上訴人（一）
不得使用相同或近似於「黃金貓」作為其寵物用品店名稱之特許
部分；（二）向台北市政府建設局申請變更其寵物用品店名稱特
許部分為「黃金貓」以外之名稱；（三）將坐落於台北市○○○
路六九六號一樓之營業所中印有「黃金貓」之招牌予以拆除並銷
毀之判決。
被上訴人則以：伊於九十四年八月間創立黃金貓寵物用品店時，
曾向同業人士探詢，均無人知曉「黃金貓」業經上訴人申請登記
為註冊商標，始以「黃金貓寵物用品店」之名稱申請營利事業登
記，自有正當信賴該特許名稱之使用合法依據，並無侵害商標權
之情形，且伊從未使用系爭商標用於店內任何商品。又伊已向經
濟部智慧財產局（下稱智財局）申請對系爭商標評定，經該局評
定系爭商標應予撤銷，上訴人提起訴願，亦遭經濟部駁回，上訴
人再向台北高等行政法院提起行政訴訟，復受判決駁回等語，資
為抗辯。
原審斟酌全辯論意旨及調查證據之結果，以：系爭商標圖樣係由
貓圖及中文「黃金貓」所構成，指定使用於第二十九類之商品及
第三十一類之商品。就系爭商標圖樣觀之，不論其圖形或文字，
均予人為一種貓及其名稱之觀念，而貓科動物中又有一學名為「
Catopuma temminckii 」稱為「亞洲黃金貓」之物種，且一般貓
飼料成分多含有雞肉、肉類、家畜肉、魚肉等，有被上訴人檢送
之黃金貓物種來源說明、行政院農業委員會動植物防疫檢疫局函
及由網際網路所查得貓飼料成分網頁等證據資料影本附卷可稽。
上訴人以貓圖及中文「黃金貓」作為系爭商標圖樣申請註冊，並
指定使用於第二十九類之商品及第三十一類之商品，易使人直接
聯想係其商品品質或功用之說明性文字，與所指定使用商品具密
切關連，自有商標法第二十三條第一項第二款規定之適用。被上
訴人所經營販售者，均為其他廠商所生產之產品，既未將「黃金
貓」三字表彰於任何其所販售之商品上，消費者不致有產生混淆
誤認之虞。又被上訴人以「黃金貓寵物用品店」為商號名稱之標
示，並非基於行銷之目的，將商號名稱之特取部分使用於任何商
品、服務。次查，上訴人之商號名稱係「愛貓園」，並非「黃金
貓」，縱被上訴人擁有「黃金貓及圖」商標，惟從未販售過標示
「黃金貓」之商品，消費者不致聯想到被上訴人之商號與上訴人
「愛貓園」商號，係系出同門或關係企業。且被上訴人於九十五
年七月十七日向智財局申請對系爭商標評定，經該局於九十六年
一月五日以（九六）智商○五○五號字第○九六八○○○六五九
○號評定書評定系爭商標應予撤銷；上訴人提起訴願，亦經經濟
部九十六年五月八日經訴字第○九六○六○六七三二○號訴願決
定書駁回其訴願；嗣上訴人提出行政訴訟，復遭台北高等行政法
院於九十七年二月二十七日駁回。上訴人既已無商標權，自不生
商標法第六十二條第二款之問題。從而，上訴人依商標法第六十
一條第一項、第三項之規定，對被上訴人為上開請求，自非正當
，為其心證之所由得，並說明兩造其餘攻防方法無庸逐一論述，
爰將第一審所為上訴人勝訴之判決廢棄，改判駁回其訴。
查依商標法第六十一條第一項、第三項之規定請求救濟，以商標
權人之商標遭受侵害為要件。此為保護必要之要件，法院應依職
權調查。本件系爭商標業經智財局評定應予撤銷；上訴人提起訴
願，亦經經濟部駁回其訴願；上訴人再提出行政訴訟，復遭判決
駁回確定（最高行政法院九十八年度判字第一二七二號）。上訴
人即非系爭商標之商標權人（行政程序法第一百十八條參照），
自無從行使商標法第六十一條第一項、第三項之權利。原審為上
訴人不利之判決，經核於法並無違誤。上訴論旨，指摘原判決不
當，求予廢棄，非有理由。
據上論結，本件上訴為無理由。依民事訴訟法第四百八十一條、
第四百四十九條第一項、第七十八條，判決如主文。
中    華    民    國  九十九  年    一    月   十四   日
                      最高法院民事第五庭
                          審判長法官  朱  建  男
                                法官  顏  南  全
                                法官  林  大  洋
                                法官  沈  方  維
                                法官  王  仁  貴
      本件正本證明與原本無異
                                      書  記  官
中    華    民    國  九十九  年    一    月  二十六  日
                                                     m

司法院資訊處製作；財團法人民間司法改革基金會備份。
